【裁判字號】    99,交上易,388
【裁判日期】    990811
【裁判案由】    業務過失傷害
【裁判全文】
臺灣高等法院臺中分院刑事判決       99年度交上易字第388號
上  訴  人  臺灣苗栗地方法院檢察署檢察官
被      告  乙○○
選任辯護人  張智宏律師
被      告  戊○○
上列上訴人因被告等業務過失傷害案件，不服臺灣苗栗地方法院
98年度交易字第132號中華民國99年1月28日第一審判決（起訴案
號：臺灣苗栗地方法院檢察署98年度偵字第2791號），提起上訴
，本院判決如下：
    主  文
原判決撤銷。
乙○○犯業務過失傷害致人重傷罪，處有期徒刑陸月，如易科罰
金，以新臺幣壹仟元折算壹日。
戊○○犯過失傷害罪，處拘役伍拾日，如易科罰金，以新臺幣壹
仟元折算壹日。
    事  實
一、乙○○係任職苗栗縣大湖鄉公所擔任清潔隊司機，平日駕駛
    垃圾車收載垃圾，以駕駛垃圾車為其業務，為從事業務之人
    。於民國97年（起訴書誤繕為98年）7月11日上午9時某分許
    ，駕駛車號9F-745號自用大貨車（即垃圾車）搭載李貴福，
    沿苗栗縣公館鄉○○村○○○○道（下稱台72線道）由東往西
    方向行駛，附載垃圾欲前往苗栗縣竹南鎮垃圾焚化爐傾倒處
    理執行業務過程中，於同日10時許，行經台72線24.6公里石
    墻村匝道路口時，本應注意行車速度，依速限標誌之規定，
    且行車管制號誌之圓形黃燈用以警告車輛駕駛人及行人，表
    示紅色燈號即將顯示，屆時將失去通行路權，及汽車行駛時
    ，駕駛人應注意車前狀況，並隨時採取必要之安全措施，而
    依當時天氣晴、路面乾燥無缺陷、無障礙物，視距良好，並
    無不能注意之情事，竟疏未注意及此，見其行向之行車管制
    號誌在其尚未通過停止線前已呈現黃燈，其並未停車，猶以
    超越該處行車速率限制70公里以上約80公里之速度前行，欲
    直行通過該路口，且其車輛高度較一般自用小客車為高，較
    易注意兩側人車動態，竟未注意其右側有車輛正起步而來。
    適有戊○○駕駛車號R2-6113號自用小客車，搭載己○○○
    、丁○○，自公館鄉○○村○道口（下稱石墻村匝道口）左
    轉進入台72線道欲轉往大湖方向，本應注意汽車行駛時，駕
    駛人應注意車前狀況，並隨時採取必要之安全措施，而依當
    時天氣晴、路面乾燥無缺陷、無障礙物，視距良好，亦無不
    能注意之情事，竟疏未注意，於行經前開路口時，並未提高
    警覺注意該處東西向車道之車輛及乙○○駕車違規闖越黃燈
    等狀況，且其先前於停止線前曾有停等紅燈之舉，車輛由停
    止至起步，速度應屬不快，客觀上確有足夠時間及應變能力
    ，俾得採取緊急煞避之措施。乙○○、戊○○均因未注意上
    開行車規定，終而其等所分別駕駛之車輛在石墻村匝道路口
    不慎發生碰撞，致乙○○受有左側脛骨及腓骨開放性骨折等
    普通傷害，戊○○受有胸部挫傷、左側第六根肋骨骨折、左
    側鎖骨骨折、左耳撕裂傷等普通傷害，丁○○受有左耳裂傷
    、左小眼挫傷等普通傷害，己○○○受有外傷性蜘蛛膜下腔
    出血、左側氣胸、左鎖骨骨折、骨盆骨折等傷害，經長庚醫
    療財團法人林口長庚紀念醫院予以診治，其右側上肢已達5
    級失能（右側下肢達4級失能、左側上肢達4級失能、左側下
    肢達3級失能）之程度，且軀幹失調，需自行操控輪椅代步
    ，終身無工作能力，而已達嚴重減損一肢以上機能之重傷害
    程度。
二、案經戊○○、丁○○均委由黃文皇律師（戊○○除就其自己
    被害事實提出告訴外，亦本於己○○○之配偶身分獨立告訴
    ）訴請臺灣苗栗地方法院檢察署，暨乙○○及己○○○均訴
    由苗栗縣警察局苗栗分局報請該署檢察官偵查起訴。
    理  由
一、證據能力
  (一)按被告以外之人於審判外之言詞或書面陳述，除法律有規定
    者外，不得作為證據，刑事訴訟法第159條之1第1項定有明
    文。告訴人戊○○、己○○○、丁○○於警詢之陳述，係被
    告以外之人於審判外之言詞陳述，並無法律所定得為證據之
    例外情形，且經被告乙○○之辯護人於原審、本院均聲明異
    議（見原審卷第32、40頁，本院卷第37頁背），依上開規定
    ，其等於警詢之陳述，對被告乙○○而言自無證據能力。又
    雖不得以之直接作為證明犯罪事實存否之證據，但非不得以
    之作為彈劾證據，用來爭執或減損被告、證人或鑑定人陳述
    之證明力（最高法院97年度臺上字第1981號判決意旨參照）
    。故己○○○於原審證述見聞闖紅燈之情節，與其警詢指訴
    不符，自得以其警詢指述彈劾其原審證述之真實性，先予敘
    明。
  (二)次按被告以外之人（包括證人、鑑定人、告訴人、被害人及
    共同被告等）於審判外之陳述雖不符刑事訴訟法第159條之1
    至之4等4條之規定，而經當事人於審判程序同意作為證據，
    法院審酌該言詞陳述或書面陳述作成時之情況，認為適當者
    ，亦得為證據；當事人、代理人或辯護人於法院調查證據時
    ，知有刑事訴訟法第159條第1項不得為證據之情形，而未於
    言詞辯論終結前聲明異議者，視為有前項之同意，同法第15
    9條之5定有明文。立法意旨在於傳聞證據未經當事人之反對
    詰問予以核實，原則上先予排除。惟若當事人已放棄反對詰
    問權，於審判程序中表明同意該等傳聞證據可作為證據；或
    於言詞辯論終結前未聲明異議，基於尊重當事人對傳聞證據
    之處分權，及證據資料愈豐富，愈有助於真實發見之理念，
    且強化言詞辯論主義，使訴訟程序得以順暢進行，上開傳聞
    證據亦均具有證據能力。本案檢察官、被告2人、辯護人於
    法院審理程序時就本院下列所引用之證據，並未加爭執（被
    告戊○○亦對乙○○、己○○○、丁○○於警詢所述表示均
    無意見，故乙○○、己○○○、丁○○供述部分自得作為被
    告戊○○部分之證據資料，併予敘明），且本院審酌各該證
    據作成之形式及取得之方式，均無瑕疵、與待證事實具有關
    聯性等情況，認為適當，且無不法取得之情形，應認得為證
    據，並經原審於98年12月24日、本院於99年7月28日審判期
    日，將上開證據均提示並告以要旨，使檢察官、被告2人、
    辯護人有辯論之機會，而踐行合法調查證據程序，揆諸前開
    說明，均具有證據能力，合先敘明。
二、訊據被告乙○○、戊○○對於其等於上開時地各自駕車之行
    經路線，彼此發生車禍而肇事，導致被告兼告訴人乙○○、
    戊○○、告訴人己○○○、丁○○受有如事實欄所載傷勢，
    暨被告乙○○坦承為駕駛垃圾車從事業務之人，當時係在從
    事業務等情均坦承不諱，惟被告乙○○矢口否認有何業務過
    失致普通傷害、業務過失致重傷害等犯行，被告戊○○亦否
    認有何過失致普通傷害之犯行。被告乙○○辯稱：案發當時
    伊係直行車，快到石墻村匝道路口時，看到匝道路口上有車
    輛在停等紅綠燈，伊有從時速70公里減速至59、60公里，後
    來看到伊行向為綠燈，匝道路口為紅燈，所以伊就回復至原
    來的速度，是對方闖紅燈云云；被告戊○○辯稱：案發當日
    伊在公館用餐完畢，開車上台72線東西向，碰到紅燈停了約
    10幾秒，看到中央分隔島上直立號誌變成綠燈，伊才直行左
    轉，是對方闖紅燈云云。
三、經查：
  (一)被告乙○○駕駛車號9F-745號自用大貨車（即垃圾車）搭載
    李貴福，暨被告戊○○駕駛車號R2-6113號自用小客車搭載
    己○○○、丁○○等人，於上開時地發生車禍肇事，導致被
    告兼告訴人乙○○、戊○○、告訴人己○○○、丁○○等人
    分別受有如事實欄所載傷勢等情，已據被告兼告訴人乙○○
    於警偵訊及法院審理、戊○○於偵訊及法院審理、告訴人己○○○於警偵訊（己○○○警詢之指述係作為被告戊○○本
    案之證據資料）及法院審理、告訴人丁○○於偵訊時指證述
    綦詳，並經證人李貴福於警偵訊及原審審理、證人葉德能於
    原審審理時具結證明屬實，復有道路交通事故現場圖、道路
    交通事故調查報告表(一)(二)、苗栗縣警察局道路交通事故當事
    人登記聯單、現場照片、診斷證明書、長庚醫療財團法人林
    口長庚紀念醫院98年11月4日（98）長庚院法字第1053號函
    文、勞工保險失能診斷書在卷（見他卷第6至14頁、偵卷第8
    、21至22、28至35頁、原審卷第160頁、本院卷第139至140
    頁）可稽，被告2人分別駕車肇事致其等、告訴人己○○○
    、丁○○均受傷乙情，已堪認定。
  (二)被告2人雖均否認有何過失犯行，均辯解如上。惟：
  1.案發地點係台72線道24.6公里由東（大湖）往西（苗栗）向
    與石墻村匝道路口處，該處西向車道共有3線道（內線車道
    、中間車道及外線車道），更外側則有石墻村匝道路口西向
    匝道；乙○○所駕駛之車輛（A車）自東向西直行，戊○○
    所駕駛之車輛（B車）由石墻村匝道路口欲左轉往大湖方向
    行駛，在該路口，乙○○所駕駛車輛右前方撞擊戊○○車輛
    左側車身靠近駕駛座處，在西向路口處（即西向內線車道延
    伸處）遺有戊○○車輛2段不銜接之輪胎痕跡（即B車），分
    別長約11.8公尺、6.3公尺，在輪胎痕跡左側則有刮地痕（
    惟無法判別為何車輛所遺留），最後乙○○所駕駛之車輛（
    A車）撞擊於西向路口內線車道之分向分隔島上，戊○○所
    駕駛之車輛（B車）則停於在乙○○車輛之前更往西向之路
    口內線車道之分向分隔島上，該處行車速率限制為70公里，
    以上有卷附道路交通事故現場圖、車損照片、現場照片可參
    ，彼時行車管制號誌皆正常，亦有道路交通事故調查報告表
    (一)記載可明。依戊○○當日之行向，欲自石墻村匝道口左轉
    往大湖方向，該處並未設有禁止左轉禁制標誌，有苗栗縣警
    察局苗栗分局98年9月17日栗警偵字第0980023640號函文及
    所檢附現場查證報告、現場照片在卷（見原審卷第15至20頁
    ）可稽。依乙○○當日行車方向，案發地點西向（往苗栗市
    區）直行綠燈顯示107秒（直行綠燈）後，號誌變換成箭頭
    綠燈左轉台72線南下石墻匝道口（時間15秒）後，變成石墻
    匝道北上綠燈15秒，綠燈轉換下1個路口管制時先變成黃燈
    時間5秒才變換下1個路口綠燈，以上有苗栗縣警察局苗栗分
    局99年6月1日栗警偵字第0990013233號函文、隨函檢附行車
    管制號誌轉換順序及秒數說明圖在卷（見本院卷第68至71頁
    ）可佐，亦有臺灣苗栗地方法院檢察署檢察官98年10月20日
    補充理由書所檢附之附件（台72線24K＋550石圍牆-西向之
    第一、二、三時相之交通號誌圖說、96年度改設前原有時制
    計畫及現況照片）在卷（見原審卷第129至147頁）可明。
  2.被告乙○○、戊○○雖均互指對方闖紅燈，雙方各執其詞，
    與乙○○同車之李貴福，及與戊○○同車之己○○○復均陳
    稱其所乘之司機均沒有闖紅燈，都是見綠燈才通行，而各自
    為其等有利之說詞。然案發地點並無任何監視器，已經證人
    葉德能於原審具結證明屬實（見原審卷第116頁），是已無
    從自科學儀器之採證以還原案發時刻之真相。而內政部警政
    署刑事警察局、法務部調查局亦均表示「測驗被告對案發時
    之記憶，恐因涉及注意機制而有認知錯誤之虞，故不宜進行
    鑑測」、「當事人何者闖紅燈，對於駕駛人而言均屬感官知
    覺，非測謊範疇」，有內政部警政署刑事警察局98年11月24
    日刑鑑字第0980162043號函文、法務部調查局98年12月7日
    調科參字第09800612150號在卷（見原審卷第187、191頁）
    可佐，故亦無從自測謊鑑測就被告2人是否闖越紅燈乙節，
    得知其等有無呈現說謊後之身心理變化反應。惟在場目睹本
    案車禍發生，並隨即於當日10時2分46秒以其持用000000000
    0號行動電話撥打119電話之證人丙○○於本院審理時具結證
    述：「（在97年7月11日上午9點多，在公館鄉○○村○○○○
    道有發生車禍，當時你是否有用0000000000號的手機報案？
    ）確實有。（你當時是因為有發現車禍肇事才報案？）是。
    （車禍發生的過程你有直接看到嗎？）在刻石大橋之前往大
    湖這段路的時速限制是70公里，當時我要去苗栗載我女兒，
    我開到一半看到旁邊有垃圾車從外線道開過去，我當時的車
    速也差不多80公里左右，當與垃圾車併排行駛過時，垃圾車
    速度比我快一點，他超越我一些，差不多在距離4、50公尺
    左右，綠燈就開始閃黃燈了，當下我減速準備停車，在我快
    要停止時，【當時我看還是黃燈沒有錯，垃圾車沒有煞車就
    直接開過去】，過去後在路中間有小客車開出來，垃圾車想
    要煞車時已經煞不住了，【垃圾車要過停止線時我確定當時
    是黃燈】，我親眼目睹垃圾車撞到轎車，彈到安全島那邊，
    垃圾車直接撞到安全島的死角，我看到時就毫不猶豫的拿出
    電話報警，同時看到轎車裡面有個女孩從車上下來，我不知
    道她怎麼下來的，應該不是她自己爬下來了，是看到門打開
    後，小孩就躺到地上了，垃圾車上也有1個人跳下來，滿嘴
    都是血，我趕快打電話報警說要派2、3輛救護車過來，也有
    告知車禍地點。（針對車禍發生時的號誌問題，你方才陳述
    垃圾車經過停止線時，你們的車道還是黃燈？）是，垃圾車
    經過時還是黃燈，..（黃燈在閃時，垃圾車是否已經過停止
    線？）我沒辦法確認。（你有無辦法確定垃圾車在經過停止
    線時，你們車道的號誌為何？）當時是黃燈，【我的車速也
    差不多是80公里左右】，我看的時候是綠燈，剛好要閃黃燈
    。（發生車禍撞擊的瞬間，垃圾車所行駛的車道當時是何種
    號誌？）還是黃燈。（車禍的撞擊點是在哪一個車道？）當
    下垃圾車是已經到路口，垃圾車司機看到有小客車過來，想
    閃過小客車，垃圾車有稍微向安全島方向偏移，車子有點晃
    動，垃圾車是行駛在外側車道，我是行駛在中間車道，我原
    先也是要通過路口後繼續直行。（垃圾車原來是在你的同向
    前方？）我原先行駛在中間車道，垃圾車行駛在外側車道，
    【垃圾車原來在我後方的外側車道行駛，後來跟我的車子併
    行，當時我的車速為80幾公里，因為那裡的限速是70公里，
    併行之後，垃圾車又超越我的車。】（你一看到你的車道前
    方開始閃黃燈時，你的車子距離停止線多遠？）我只能陳述
    綠燈開始閃黃燈時，我就開始踩煞車，那時停止線大約距離
    我40公尺左右。（你踩煞車當下，垃圾車的作為如何？）繼
    續加速前進。（你方才陳述車禍發生前，你還沒有煞車前的
    車速大約是80公里，你如何確定？）垃圾車當時超我的車，
    我看到我的時速大約是80公里。（你方才回答檢察官說，你
    踩煞車時，垃圾車是繼續加速前進，你有看到垃圾車加速嗎
    ？）我沒有看到垃圾車煞車，因為煞車時煞車燈會亮，我沒
    有看到煞車燈有亮。（你一看到閃黃燈時，垃圾車是在你後
    方還是併行、還是加速前進？）當我看到時，垃圾車是在我
    旁邊一起併行，我準備踩煞車時，垃圾車還是繼續前進。（
    垃圾車在通過停止線時，你看到上面的號誌還是閃黃燈嗎？
    ）垃圾車通過停止線時還是黃燈。（你能否確定車禍發生之
    前的垃圾車，當要通過他行進方向路口的停止線時，垃圾車
    行進方向的燈號還在綠燈狀態中？）不是綠燈，是黃燈狀態
    中。（你能否確定車禍發生之前的垃圾車，當要通過他行進
    方向路口的停止線時，垃圾車行進方向的燈號是在黃燈狀態
    中？）是。」（見原審卷第171頁、本院卷第107頁背至111
    頁）明確。經檢辯雙方及法院多次詰問、訊問，丙○○均明
    確證述當時伊係開在西向往苗栗市○○○○○道，當時時速
    約80公里，被告乙○○所駕駛之垃圾車原先開在其後方外側
    車道，加速併行後超越過伊車，當時號誌為綠燈，當乙○○
    所駕駛垃圾車要通過交岔路口時，過停止線時，伊行向的路
    口號誌則已轉變為黃燈，乙○○則欲加速通過，戊○○之小
    客車隨即衝出而發生本案肇事，乙○○駕駛之垃圾車於通過
    停止線時，號誌已轉換成黃燈等語綦詳。丙○○與被告2人
    彼此並無任何仇隙，為其等所均不否認，丙○○復係主動報
    案之人，且其陳述肇事前之乙○○車輛行經動態，暨事後兩
    車相撞位置，確實與乙○○、戊○○供述及卷附道路交通事
    故現場圖記載相符，堪認其確實在場見聞整起車禍發生之目
    擊證人，所為證述內容本於其親身經歷見聞，自堪採信。
  3.復依被告乙○○於97年8月1日警詢供述：「我駕駛..從台72
    線..由東往西至上述地點，我從中間車道往右車道行駛有看
    見1部..自小客車從石墻匝道闖紅燈（由北轉東）..行駛，
    就往內車道行駛煞車不及攔腰撞上該自小客車..」（見偵卷
    第23頁）；於98年1月9日警詢時供稱：「我原先在外車道行
    駛，我看見右側匝道口有1部自小客車闖紅燈衝出，我就駕
    車往內車道閃避，我來不及反應就撞上去了，當時我目視距
    離大約5至10公尺。當時時速70公里，行經路口有降到60公
    里，我有注意右邊有車子過來」（見偵卷第6頁）；於98年8
    月6日偵訊時具結證稱：「..看到對方從直匝道上來，我本
    來70減成60公里，看他停下來我就繼續直行，對方也沒打方
    向燈就衝出來。當時我在外線車道，他上匝道在前，所以我
    看得到他，看到他上來我就從外線車道轉到中線車道。（你
    距離紅綠燈多遠時就看到對方？）差不多距離10幾公尺，就
    看到對方。對方有停下來，停在停止線約1分鐘。他停在那
    裡我綠燈我就直行，本來要減速，看他停在那裡我就加速。
    （刮地痕為何都在內側車道？）我看到他時往左閃。」（見
    偵卷第65頁）；於本院供稱：伊在距離現在證人席位置到法
    官後面牆壁位置遠（當庭測量為8.5公尺）看到戊○○車輛
    在匝道路口停止線等紅燈（見本院卷第35頁背）。證人即與
    被告乙○○同車之李貴福於原審亦具結證述：「（你們當時
    時速開多少？）80。」（見原審卷第80頁）。而依被告乙○○供述，案發時其原本行駛於西向外線車道，距離約8.5公
    里（偵訊供稱10公里）之遠時，即已發現其右側有戊○○所
    駕駛之車輛自石墻村匝道路口上來，並在停止線處停等紅燈
    ，此亦與戊○○供稱其當時確實有先停等紅燈無誤（見偵卷
    第66頁、原審卷第90頁、本院卷第33頁背），可徵被告乙○○於本案案發前即已得注意戊○○車輛之動態，並採取自西
    向外側車道往左靠至中間車道行駛，迨見戊○○車輛自其右
    邊欲左轉往大湖方向，乙○○亦偏向內線車道行駛（此亦與
    證人丙○○證述伊行駛在中間車道，垃圾車原先行駛在伊後
    方外側車道，之後與伊併行，後又超越伊車之證述大致相符
    ），復供述見聞被告戊○○停等於停止線約有1分鐘之久（
    戊○○則稱約10至12秒），被告乙○○既然在距離8.5公里
    遠之處見戊○○停等於停止線，則其直行通過該路口時，戊○○自其右側亦係甫起步不久，速度應當不快，被告乙○○
    駕駛之垃圾車復較一般自用小客車高度為高，視線並無遮蔽
    之可能，當會見聞戊○○車輛已自其右側（往左）行駛而來
    ，而有可能碰撞之預見，進而有充足時間採取緊急煞避之安
    全措施。然其見行向之車道號誌已轉換為黃燈，即將面臨失
    去路權，復見戊○○在石墻匝道路口停等紅燈，遂加速直行
    通過路口，未停等於停止線，見戊○○車輛自右側行駛而至
    ，卻煞避不及（現場亦未留下任何煞車痕跡），終於西向內
    線車道延伸路口處發生碰撞而肇事，被告乙○○有闖越黃燈
    並超速，暨未能採取適當之必要措施，以防止車禍發生之過
    失，要屬明確。
  4.而被告戊○○於98年1月20日警詢供稱（此處係引用其身為
    被告之供述，而非以之作為被告乙○○之證據資料）：「我
    上去匝道剛起步，那邊剛好死角我看不到直行車輛動態」、
    「我沒有看到他的車，我一起步就撞上來了」（見偵卷第13
    頁）；於98年8月6日偵訊時具結證述：「我上匝道剛好碰到
    紅燈，我停了10秒至12秒，我就直行左轉開出來沒多久就撞
    上了。【（你要左轉沒有注意左右來車？）我有注意，當時
    沒有車】。我開出來沒有多久旁邊就撞上來了。（匝道看起
    來沒有什麼遮蔽物，為何沒有看到車？）我有看前面與照後
    鏡沒有發現對方的車」（見偵卷第66頁）；於原審98年10月
    21日審理時具結證述：「（你在左轉時，有無看到被告乙○○直行車道有車？）【我有看，我沒有看到車】，我那角度
    也看不到，看內線看不到，只可以看慢車道這邊」（見原審
    卷第91頁）；於本院供稱：「（當你停等紅綠燈時，有無看
    到西向的主幹道上，有任何的車輛在通行？）【我沒有注意
    ，因為車速很快】。（當你起步，要直行左轉時，有無看到
    被告的來車？）我要左轉時，我有看前面往苗栗方向（即西
    向）並沒有車子，也有看到左邊往大湖（即東向）的車輛，
    也有看後面有沒有跟車，並沒有看到被告乙○○的來車。」
    （見本院卷第33頁背）。查肇事現場係位於台72線道西向車
    道與石墻匝道路口，彼時被告戊○○先在石墻匝道路口停等
    紅燈，且係位於停止線前之第1輛車，其欲通過西向車道以
    便左轉往大湖東向，該西向車道共有內側車道、中間車道及
    外側車道共3線道，車道寬依序為3公尺、2.9公尺、3.1公尺
    ，路寬平直無障礙物，視線及視距均屬良好，有卷附道路交
    通事故現場圖、道路交通事故調查報告表(一)記載可明。被告
    戊○○自石墻村匝道口由下而上時，因地勢高低關係固然無
    法看到高度在其前方之西向甚至東向車道概況，然其車漸行
    至匝道路口甚至於停止線前停等紅綠燈時，其視線並無任何
    障礙，在匝道路口停止線前，亦可清楚看出分向分隔島上直
    立紅綠燈號誌（匝道路口專用）及橫向紅綠燈號誌（西向路
    口專用）之更替情形，其左側雖有防撞桿高度約90公分，然
    並不會對駕駛人視線造成影響，有苗栗縣警察局苗栗分局99
    年4月29日栗警五字第0990010440號函文及隨函檢附現場照
    片在卷（見本院卷第60、63頁〈此指下方照片〉）可參。然
    被告戊○○於左轉前，竟無視於其欲通過之西向車道上有被
    告乙○○車輛闖黃燈（被告戊○○辯稱其係闖紅燈）且超速
    地直行欲通過該路口，關於乙○○違規駕駛所導致之危險，
    其已有預見，且其先前於停止線前停等紅燈，甫起步通行速
    度應不快，明顯有充足之時間可採取適當措施，以避免車禍
    結果之發生（最高法院81年度臺上字第3390號、第5343號、
    87年度臺上字第2457號、87年度臺非字第337號、88年度臺
    上字第1852號等判決要旨參照），卻猶未能注意東西向之車
    輛狀況，逕自貿然左轉，以致於內線車道延伸至路口處與乙○○所駕駛之垃圾車發生碰撞而肇事，其實有未能注意車前
    狀況，以採取緊急煞避防止車禍發生之過失，亦屬明確。
  5.按「圓形黃燈用以警告車輛駕駛人及行人，表示紅色燈號即
    將顯示，屆時將失去通行路權。」道路交通標誌標線號誌設
    置規則第206條第4項定有明文；又「行車速度，依速限標誌
    或標線之規定」、「汽車行駛時，駕駛人應注意車前狀況，
    並隨時採取必要之安全措施。」分別為道路交通安全規則第
    93條第1項、第94條第3項所明文。查被告乙○○於案發前雖
    有注意戊○○之行車動態，卻見其行向之行車管制號誌呈現
    黃燈即將轉換成紅燈、喪失路權之際，加速闖越黃燈並超越
    該處行車速率限制（70公里）而以時速80公里之速度前行，
    見及戊○○車輛駛出，復無法及時採取緊急煞避之防護措施
    ，暨被告戊○○在視線毫無遮蔽之情況下，供述其於停等號
    誌之際雖有注意東西向車輛狀況，竟沒有看到乙○○駕駛之
    車輛急速行駛而來，貿然起步穿越該路口，其實亦有未能注
    意車前狀況以採取緊急煞避之安全措施之過失，而均分別違
    反上開道路交通安全規則規定，而均有過失，已如前述。而
    依當時天氣晴、路面乾燥無缺陷、無障礙物，視距良好等情
    ，此觀前開報告表(一)記載足明，並無不能注意之情事，被告
    2人竟均疏未注意上情。倘被告乙○○於案發時見其行向之
    號誌已轉換為黃燈，彼時其復尚未經過停止線（丙○○明確
    證述乙○○超過伊車後，約在距離4、50公尺左右，綠燈就
    開始閃黃燈了，當下伊準備減速停車，但乙○○沒有煞車就
    直行通過黃燈），應當減速煞車進而停止於停止線前，而非
    以超速方式通行，且遇此突發狀況，得以採取緊急煞避之措
    施；又倘被告戊○○隨時提高警覺注意其欲進入之車道內有
    被告乙○○所駕駛之垃圾車欲直行通過該路口，適時採取緊
    急煞避之安全措施，則本件車禍當不致發生，被告兼告訴人
    2人、告訴人己○○○、丁○○當不致發生如事實欄所述傷
    害之結果，益徵被告2 人之過失，與其等之受傷暨告訴人己○○○、丁○○之受傷間均具有相當因果關係至明。
  (三)按證據之證明力雖由法院自由判斷，然證據之本身存有瑕疵
    或對於待證事實不足以供證明之資料，而事實審仍採為判決
    基礎，則其自由判斷之職權行使，即不得謂非逾越範圍，最
    高法院著有30年上字第1152號、32年上字第971號判例可資
    參照。
  1.查被告2人雖均互指對方闖越紅燈，證人李貴福、己○○○
    亦分指被告戊○○、乙○○闖紅燈，然此節已據證人丙○○
    證述見聞被告乙○○有超速及闖越黃燈之過失明確，已無疑
    義。雖與被告乙○○同車之李貴福證述係戊○○闖紅燈，然
    其於原審具結證稱：戊○○紅燈時就轉過來，與被告乙○○
    、戊○○均供稱戊○○當時有停等紅燈一情不符，其與乙○○並有同事情誼，所為證述難免有所偏頗，況其證述上情亦
    與乙○○、戊○○所述不符，自難以其證述作為被告乙○○
    有利之認定。另證人即戊○○配偶己○○○雖亦證述戊○○
    綠燈後就左轉，是對方闖紅燈，然其於警詢時陳稱：「（妳
    是否知道車禍發生的情形？）我不記得了，我只知道自中壢
    要回苗栗行經高速公路然後要轉彎，之後就不知道了（車禍
    發生後已經昏迷）」（此部分係引為彈劾證據之用），然其
    於原審卻可以明確證述「我們在等紅燈，一下就變綠燈，我
    們就走了」（見原審卷第101 頁），所述明顯不符，況經檢
    察官、辯護人再質以車禍詳情，卻又證述其餘情形伊都不清
    楚了，何處被撞、直行方向有無車、在何車道被撞均證述不
    清楚（見原審卷第104頁），顯見己○○○亦僅著重在被告
    戊○○綠燈左轉，是對方闖紅燈一節，而與被告戊○○為相
    同供述，亦難採為有利於被告戊○○之認定。
  2.至證人丙○○於本院證述確實見聞被告乙○○超速及闖黃燈
    ，並未證述肇事前後或當下其見聞戊○○車輛行向之行車管
    制號誌為何。彼時丙○○係與被告乙○○同向行駛於西向車
    道，依其所處位置及當時行經路線，客觀上亦無可能期待其
    得以見聞肇事當時被告戊○○車輛行向所呈現之管制號誌。
    惟依丙○○於本院所述：「（你看到黃燈閃的時間點與車禍
    撞擊當下的時間間隔多久？）差不多7、8秒到10秒鐘」（見
    本院卷第108頁背、109頁），雖有證述其見聞黃燈閃與車禍
    撞擊所間隔之時間，然無論所述之「7、8秒到10秒」均非精
    確之秒數，並非如同相隔1日以上之有明確時間差，依經驗
    法則，要難期待丙○○得以就見聞乙○○通過停止線時係黃
    燈號誌，截至發生本案肇事時，2者間隔之時間距離能為精
    準毫無差釐之證述；況且車禍乃瞬間驟然發生尚無從預料，
    任何人目睹案發當時場景，聽聞巨大聲響，在未有任何科學
    儀器輔助（時鐘、手錶等）下，是否能正確的判斷經過之時
    間，實足啟人疑竇。再者，依苗栗縣警察局苗栗分局前開函
    送秒數說明圖（見本院卷第68、70頁）記載肇事地點之黃燈
    時間係5秒（與道路交通標誌標線號誌設置規則第231條第1
    項規定，行車管制號誌之黃色燈號時間，於行車速限61 公
    里〈每小時〉以上者，黃燈時間5秒相符），退步言之，果
    依丙○○上開所述，被告乙○○通過停止線時其行向之行車
    管制號誌係呈現黃燈，距離2車相撞時間約7、8秒至10秒，
    顯然無法排除被告乙○○與戊○○相撞之時，乙○○車輛行
    向之行車管制號誌業已轉換成紅燈，戊○○行向之行車管制
    號誌已為綠燈（依此戊○○係遵照號誌行駛）之可能性，且
    亦無法排除乙○○之行車管制號誌已轉換成紅燈，且戊○○
    行向之行車管制號誌處於轉綠燈前之紅燈狀態（蓋在乙○○
    西向車道之行車管制號誌呈現全紅燈之際，戊○○行向之行
    車管制號誌亦仍延續先前紅燈號誌〈即此時呈現短暫之全面
    紅燈〉後再轉為綠燈，有被告乙○○於偵訊時檢送之光碟1
    片可徵）（依此戊○○則有闖紅燈之重大過失），是被告戊○○究竟有無在被告乙○○闖黃燈時，同時有闖紅燈之重大
    違規，尚非達通常一般之人均不致有所懷疑，而得確信其為
    真實之程度，基於罪疑為有利於被告認定之原則，本院本案
    不認定被告戊○○有闖越紅燈之過失，惟其仍有未能注意車
    前狀況，採取緊急煞避等安全措施之過失，以上均併此敘明
    。
  (四)綜上所述，被告2人均否認犯罪所為之辯解，均無可採。又
    被告乙○○係任職苗栗縣大湖鄉公所擔任清潔隊司機，平日
    駕駛垃圾車收載垃圾，以駕駛垃圾車為其業務，案發時亦係
    駕駛垃圾車附載垃圾欲前往竹南鎮垃圾焚化爐，係從事業務
    之人，其於執行業務行為中發生本案，係屬業務過失行為；
    另告訴人己○○○於98年10月29日至長庚醫療財團法人林口
    長庚紀念醫院回診時，其傷勢遺留肢體活動障礙等後遺症，
    而認已達醫學上一肢以上之機能減損，有該函文在卷（見原
    審卷第160頁）可稽，然己○○○於99年4月16日再度經該院
    診治結果，認其右側上肢已達5級失能（右側下肢達4級失能
    、左側上肢達4級失能、左側下肢達3級失能）之程度，且軀
    幹失調，需自行操控輪椅代步，終身無工作能力，屬於中重
    度失能（無法不依賴協助而獨立行走及照料自身所需），有
    勞工保險失能診斷書1份在卷（見本院卷第139頁）可查，足
    見告訴人己○○○經持續診治後，仍無法回復至肇事前健康
    之身體，而已達一肢以上之機能嚴重減損之重傷害程度，要
    臻明確。故被告乙○○有業務過失致普通傷害、業務過失致
    重傷害等犯行，暨被告戊○○有過失致普通傷害之犯行，均
    堪認定。又告訴乃論之罪，其告訴應自得為告訴之人知悉犯
    人之時起，於6個月內為之，刑事訴訟法第237條第1項定有
    明文。查被告兼告訴人戊○○於97年12月19日委由黃文皇律
    師提出本案關於其自己被害部分之告訴及以己○○○配偶身
    分獨立告訴之時，距離本案97年7月11日案發之際，尚未逾6
    個月；至己○○○除由其配偶即被告戊○○獨立告訴外，其
    自己亦於98年1月20日警詢時表示對被告乙○○提出業務過
    失傷害之告訴（見偵卷第16頁），觀己○○○自本案車禍發
    生後即自97年7月11日起在加護病房住院治療至同年月22日
    止，期間意識不清（應於97年7月23日轉入普通病房），並
    於同年8月6日出院，有診斷證明書及刑事告訴狀各1份在卷
    （見他卷第4、11頁）可參，足見己○○○至遲應於98年7月
    23日轉入普通病房之際，即得以知悉被告乙○○上開業務過
    失致重傷害犯行，並於98年1月20日向警方表示提出告訴，
    尚未逾6個月告訴期間，其所為告訴，亦屬合法，以上併此
    敘明。
四、論罪科刑：
  (一)核被告乙○○所為，係犯刑法第284條第2項前段之業務過失
    傷害罪（告訴人丁○○、被告兼告訴人戊○○）、後段之業
    務過失致重傷害罪（告訴人己○○○），被告戊○○所為，
    係犯刑法第284條第1項前段之過失傷害罪。起訴書關於被告
    乙○○部分所引用之法條雖載明「刑法第284條第2項前段之
    業務過失重傷害罪嫌」，與其引用法條文字內容不符，茲以
    其文字敘述認此部分起訴刑法第284條第2項後段之業務過失
    致重傷害罪嫌（己○○○部分），至告訴人丁○○、戊○○
    所受普通傷嗨部分，係因被告乙○○過失行為造成，已於起
    訴之犯罪事實欄記載明確，業已起訴，僅漏引法條，併予補
    充說明。
  (二)被告乙○○以1過失行為同時該當普通傷害被告兼告訴人戊○○、告訴人丁○○及重傷害告訴人己○○○等3罪名，為1
    行為觸犯數罪名，依刑法第55條規定從一重之業務過失致重
    傷害罪處斷。
  (三)至共同正犯之成立必須數人間有共同之行為決意，即共同正
    犯以2人以上實施犯罪行為，有共同故意為要件；至於過失
    行為並無成立共同行為決意之可能，是若2人以上同有過失
    行為，縱於其行為皆應負責，只能成立過失犯之同時犯，亦
    無適用刑法第28條之餘地（最高法院93年度臺上字第347號
    判決要旨參照）。本案被告2人前揭過失行為均各自獨立，
    彼此並無共犯關係；故告訴人己○○○、丁○○縱使對被告
    乙○○提出告訴，其效力亦不及於被告戊○○，以上均併予
    敘明。
  (四)按「對於未發覺之罪自首而受裁判者，得減輕其刑。」刑法
    第62條前段固定有明文，亦即犯人在其犯罪未發覺前，向該
    管公務員自承犯罪，接受裁判（最高法院51年臺上字第1486
    號、63年臺上字第1101號等判例參照）。證人李貴福於原審
    證稱車禍發生後伊有攔下1輛大貨車請他打119（見偵卷第10
    頁、原審卷第76頁），然並未陳述其有轉知該名大貨車司機
    告知119肇事者何人，且依常情119為救護車專線，彼時情況
    緊急，亦難認李貴福有受被告乙○○之委託報警。而據接獲
    報案後前往現場處理之警員葉德能於原審具結證稱：車禍後
    僅伊1人前往現場處理，到達現場時，消防隊已經在進行搶
    救，救護轎車上司機（即被告戊○○），其他乘客、垃圾車
    駕駛等人伊都沒有看到，垃圾車駕駛應該是上救護車走了，
    後來是到署苗醫院查資料才得知被告2人資料，當時他們都
    在急診室裡面沒有辦法製作筆錄，肇事者的資料都是依照醫
    院的資料來製作查知的，伊在現場處理車禍時，在庭的乙○○並沒有告訴伊他是垃圾車司機，而發生車禍之事（見原審
    卷第107至108、118頁），足見被告乙○○主張本案其符合
    自首要件，亦為本院所不採。
五、原審未詳予勾稽卷內事證，遽為被告2人無罪之諭知，尚有
    未洽。檢察官上訴意旨指摘於此，為有理由，應由本院將原
    判決撤銷改判。爰審酌被告2人前均無不良素行，有臺灣高
    等法院被告前案紀錄表2份在卷可按，均係初犯，偶因過失
    致罹本案，雖有不是，犯後復均未能坦承自己過失，予以善
    後，均直指對方不是，尚難認其等有真心悔悟之心，均欠缺
    悔過之具體態度，暨考以其等教育程度、學經歷、職業、過
    失程度、被告兼告訴人乙○○、戊○○、告訴人己○○○、
    丁○○受傷程度及其等彼此間關係，暨己○○○、丁○○僅
    針對乙○○提出告訴等一切情狀，分別量處如主文第2項、
    第3項所示之刑，並均諭知易科罰金之折算標準。
據上論斷，應依刑事訴訟法第369條第1項前段、第364條、第299
條第1項前段，刑法第284條第1項前段、第2項、第55條、第41條
第1項前段，刑法施行法第1條之1第1項、第2項前段，判決如主
文。
本案經檢察官甲○○到庭執行職務。
中    華    民    國    99    年    8    月     11    日
            刑事第九庭  審判長法  官  江  德  千
                              法  官  莊  深  淵
                              法  官  賴  妙  雲
以上正本證明與原本無異。
不得上訴。
                              書記官  蘇  昭  文
中    華    民    國    99    年    8    月     11    日
【附錄論罪科刑法條】
刑法第284條
因過失傷害人者，處6月以下有期徒刑、拘役或5百元以下罰金，
致重傷者，處1年以下有期徒刑、拘役或5百元以下罰金。
從事業務之人，因業務上之過失傷害人者，處1年以下有期徒刑
、拘役或1千元以下罰金，致重傷者，處3年以下有期徒刑、拘役
或2千元以下罰金。

司法院資訊處製作；財團法人民間司法改革基金會備份。
